臺灣高等法院民事判決　　　　　　　　 93年度家上字第379號
上　訴　人　甲○○
訴訟代理人　張文寬律師
被　上訴人　乙○○
訴訟代理人　郭美春律師
上列當事人間請求分配剩餘財產事件，上訴人對於中華民國九十
三年十月二十一日台灣宜蘭地方法院九十三年度家訴字第一二號
第一審判決提起上訴，並於本院為訴之變更，經本院於九十四年
五月十七日言詞辯論終結，判決如下：
    主    文
被上訴人應給付上訴人新臺幣貳拾陸萬貳仟貳佰柒拾柒元。
其餘變更之訴駁回。
變更訴訟費用由被上訴人負擔六分之一，餘由上訴人負擔。
    事 實 及 理 由
一、本件上訴人在本院為訴之變更，其訴之聲明求為判決：被上
    訴人應給付上訴人新台幣（下同）一百七十萬五千七百五十
    元。
    被上訴人聲明求為判決：上訴人變更之訴駁回。
二、上訴人起訴主張：兩造於民國（下同）七十九年一月二十八
    日結婚，婚後並於八十六年三月二十五日以被上訴人名義購
    置宜蘭縣壯圍鄉○○路十二之十六號連同基地即同鄉○○段
    九一二地號土地一筆（下稱系爭房地），並設定最高限額抵
    押權二百零六萬元，目前尚有抵押債權一百二十萬元尚未清
    償。嗣兩造於九十三年三月二十六日協議離婚，因兩造婚後
    未以契約訂立夫妻財產制，離婚時亦未協議如何分配剩餘財
    產；而被上訴人於離婚時之婚後財產計有：系爭房地市價五
    百十五萬元、自小客車一部市價十五萬元，伊同意以十萬元
    計價、股票十萬元及銀行存款七十七萬元，合計六百十二萬
    元；伊於離婚時之婚後財產僅有銀行存款一百三十六萬八千
    五百元，再扣除債務一百二十萬元，兩造剩餘財產總額為六
    百十四萬八千五百元，各可分得三百零七萬四千二百五十元
    等情；爰依民法第一千零三十條之一規定，求為命被上訴人
    給付伊剩餘財產之差額一百七十萬五千七百五十元之判決。
    被上訴人則以：兩造協議離婚時，約定各自保有其財產，並
    獨立負擔債務，且系爭房地業經協議歸伊所有，上訴人不得
    請求分配剩餘財產。縱得請求，系爭房地之市價自八十六年
    三月間買進後適逢房地產不景氣，應依八十六年三月間買進
    之價格四百三十五萬元計價，始為合理；如上訴人主張超過
    上開買進之價格，則應由其承受，惟上訴人不願依其主張之
    價格承受，足見其主張並無依據。又伊之存款總額僅七十七
    萬元，且兩造所生未成年長子陳家翰及次子陳家元均由伊監
    護，上訴人依法亦應負擔該兩子至成年止一半之扶養費，伊
    主張於計算分配額後予以抵銷。又兩造如平均分配剩餘財產
    ，對伊顯失公平，請依民法第一千零三十條之一第二項規定
    ，調整或免除伊應負擔之分配額等語。
三、按訴之變更或追加，非經他造同意不得為之，但請求之基礎
    事實同一者，不在此限，民事訴訟法第四百四十六條第一項
    、第二百五十五條第一項第二款分別定有明文。本件上訴人
    在原審起訴請求被上訴人將系爭房地所有權應有部分二分之
    一移轉登記予伊；嗣於本院為訴之變更，請求被上訴人應給
    付伊一百七十萬五千七百五十元，經核均係基於兩造未約定
    夫妻財產制，依民法第一千零三十條之一規定，離婚時得請
    求分配兩造剩餘財產差額之同一事實為請求，依上開規定，
    上訴人為訴之變更，自應准許，本院應專就新訴裁判，不得
    再就原訴加以裁判（最高法院六十五年台上字第二一八三號
    、六十六年台上字第三三二○號及七十一年台上字第四○一
    四號判例參照），先予敘明。
四、兩造不否認之事實：
    (一)兩造於七十六年一月二十八日結婚，嗣於八十六年三月二
      十五日以四百三十五萬元購入系爭房地，並於同年四月二
      十三日以被上訴人名義登記為所有權人，其後兩造於九十
      三年三月二十六日辦理協議離婚登記（見原審卷九頁至十
      三頁之戶籍謄本、土地及建物登記簿謄本及離婚協議書）
      。
    (二)兩造所生未成年長子陳家翰係七十八年九月六日出生，次
      子陳家元係七十九年八月十四日出生（見原審卷九頁至十
      頁之戶籍謄本）。
五、按法定財產制關係消滅時，夫或妻現存之婚後財產，扣除婚
    姻關係存續中所負債務後，如有剩餘，其雙方剩餘財產之差
    額，應平均分配，民法第一千零三十條之一第一項定有明文
    。上訴人主張：兩造未於結婚後以契約訂立夫妻財產制，應
    以法定財產制為夫妻財產制；又系爭房地，係兩造於婚後之
    八十六年四月二十三日以被上訴人名義購置並登記，為被上
    訴人所有之婚後財產，為被上訴人所不否認，並有上訴人所
    提出之戶籍謄本、土地及建物登記謄本可稽（見原審卷九頁
    至十二頁），依民法第一千零五條及第一千零十七條第一項
    規定，應屬被上訴人所有之婚後財產，並以法定財產制為兩
    造之夫妻財產制。
六、上訴人主張：在兩造於九十三年三月二十六日協議離婚時，
    並未約定如何分配剩餘財產，伊主張依民法第一千零三十條
    之一第一項規定，請求平均分配兩造剩餘財產之差額等情，
    雖被上訴人抗辯：兩造於簽署協議離婚書時，業就財產約定
    以離婚時為基準，各自保有自己之財產，並獨立負擔自己債
    務，上訴人自不得請求分配剩餘財產，且兩造離婚時約定由
    伊任兩造所生未成年兩子之監護人，上訴人為期伊不致因另
    覓住處負擔房租，而疏忽對兩子應有之教養，故同意由伊取
    得系爭房地所有權，系爭房地已經兩造協議歸屬伊所有，如
    認兩造應平均分配剩餘財產，伊尚須獨立教養兩女並負擔債
    務，顯失公平，應依民法第一千零三十條之一第二項規定，
    免除伊應負擔之分配額云云，惟非但為上訴人所否認，且查
    兩造於離婚協議書第二條有關離婚條件欄載明為「無」（見
    原審卷十三頁），並無被上訴人所稱之前開約定，為兩造所
    不否認；此外，被上訴人復不能舉證以實其說，自不足取；
    至被上訴人所稱如認兩造應平均分配剩餘財產，伊尚須獨立
    教養兩子並負擔債務，顯失公平，應依民法第一千零三十條
    之一第二項規定，免除伊應負擔之分配額云云，惟按父母對
    於未成年子女之扶養義務，不因離婚而受影響，民法第一千
    一百十六條之二定有明文。準此，兩造雖於離婚時約定，兩
    造所生未成年長子陳家翰及次子陳家元權利義務之行使或負
    擔，均由被上訴人任之，惟依上開規定，上訴人仍應共負扶
    養義務。被上訴人依法既不須獨立扶養兩子並負擔債務，則
    兩造平均分配剩餘財產，自無顯失公平或應依民法第一千零
    三十條之一第二項規定，減輕或免除分配額之必要，足見被
    上訴人所為此部分之抗辯，亦非可取。是上訴人主張應平均
    分配兩造剩餘財產之差額，即屬有據。茲就兩造於九十三年
    三月二十六日辦理協議離婚登記時即法定財產制關係消滅時
    ，現存之婚後財產及婚姻存續關係中所積欠之現存債務，分
    述如下：
  (一)上訴人之財產方面：上訴人於兩造離婚當日之財產，僅有台
    灣銀行存款一百三十六萬八千五百元，業據其提出台灣銀行
    存摺為證（見本院卷三六頁），且為被上訴人所不爭執。
  (二)被上訴人之財產方面：被上訴人於兩造離婚當日之財產，計
    有：
    1.系爭房地之市價：被上訴人抗辯自八十六年三月間以四百
      三十五萬元買進系爭房地以後，房地產市場即開始不景氣
      ，故應以上開買進之價格作為兩造離婚時之市價較為公平
      等語，並提出系爭房地買賣契約書為證（見本院卷四七頁
      ）；而上訴人則主張系爭房地於兩造離婚時之價值應為五
      百十五萬元云云，並提出國富不動產鑑定公司所為之鑑定
      報告書為證（見本院外置證物），惟被上訴人否認上開鑑
      價報告書為真正，且查房地產景氣近十年來處於低迷狀態
      ，此為公眾週知之事實，豈有漲價之可能？況被上訴人並
      表示如上訴人認有上開價值，伊願以此價格讓與上訴人，
      而上訴人卻表示伊不願承受，且就系爭房地之市價已不再
      爭執（見本院卷六六頁準備程序筆錄），足見系爭房地於
      兩造離婚當時並未達五百十五萬元之市價，否則上訴人何
      以不願依其主張之價值承受？自應以被上訴人所稱之四百
      三十五萬元為合理。是上訴人請求鑑定系爭房地之市價，
      應無必要。另被上訴人稱系爭房地於兩造離婚當時尚欠銀
      行抵押貸款一百二十五萬元，既為上訴人所自認（見本院
      卷一一七頁之辯論意旨狀），經扣除上開銀行貸款債務後
      ，其實際價值為三百一十萬元。
    2.存款部分：被上訴人稱伊在合作金庫、郵局、臺灣銀行及
      彰化銀行之存款總額共為七十七萬元，業據其提出上開行
      庫之存款簿為證（見本院卷四二頁、四八頁至五五頁及一
      一五頁），且為上訴人所不爭執（見本院卷一一七頁之辯
      論意旨狀）。
    3.自用小客車一部殘值十萬元及股票十萬元，為兩造所不爭
      執（見本院卷二二頁之準備程序筆錄）。
    合計上開三項，被上訴人於兩造離婚時之財產總值計為四百
    零七萬元（其計算式為：3,100,000元＋770,000元＋
    100,000元＋100,000元=4,070,000元）。
  (三)綜上，上訴人於兩造離婚時之財產為一百三十六萬八千五百
    元，被上訴人之財產計為四百零七萬元，已如上述。則兩造
    於離婚時之財產總值共為五百四十三萬八千五百元（其計算
    式為：（1,368,500元＋4,070,000元=5,438,500元）；兩造
    可受分配剩餘財產各為二百七十一萬九千二百五十元（其計
    算式為：（5,438,500元÷2=2,719,250元），上訴人原得向
    被上訴人請求分配剩餘財產之差額為一百三十五萬零七百五
    十元（其計算式為：4,070,000元－2,719,250元=1,350,750
    元）。
七、惟查被上訴人抗辯：兩造所生未成年長子陳家翰及次子陳家
    元均由伊監護，伊依非訟事件法第七十一條之六規定，請求
    上訴人應負擔該兩子至成年止一半之扶養費，伊主張於計算
    分配剩餘財產之差額後予以抵銷等情。雖上訴人主張該兩子
    之教育費、生活費伊願共同分擔，惟依民法第一千零三十條
    之一規定，夫妻現存之婚後財產，得扣除之項目僅為婚姻關
    係存續中所負債務，並不包括被上訴人所負擔之日後兩子扶
    養費；又有權請求上訴人給付扶養費者係兩子，而非被上訴
    人云云，惟查本件被上訴人請求上訴人給付兩造所生兩子之
    扶養費，係以兩造協議離婚後所發生之兩子扶養費，並於本
    件上訴人請求分配剩餘財產事件依非訟事件法第七十一條之
    六之規定，主張對上訴人有上開扶養費債權存在並據以主張
    抵銷，並非以婚姻關係存續中兩造所負債務扣除之，足見上
    訴人所為上開主張，亦非可取。查宜蘭縣九十二年度每戶經
    常性支出為七十七萬四千一百四十七元，每戶人數三點七人
    ，平均每人每年經常性支出為二十萬九千二百二十九元（其
    計算式為：774,147元÷3.7=209,229元），平均每月為一萬
    七千四百三十六元，被上訴人主張依上開計算式，由上訴人
    負擔二分之一，即應負擔每名未成年子女每月扶養費用為八
    千七百一十八元 (209,229元÷12÷2=8,718元)。本院於斟
    酌上訴人係退役軍人，每月尚有退伍金五萬元可領，目前在
    坤益工程行任職、月入五萬元、除有存款一百三十六萬八千
    五百元外，別無其他財產；而被上訴人則在中華電信承包商
    處任職、月入二萬七千元、另有系爭房地及存款七十七萬元
    等一切情狀後，認被上訴人主張上開扶養費尚屬相當，是上
    訴人謂該二名子女扶養費每人每月以五千元為適當云云，亦
    不足取。查兩造所生長子陳家翰係七十八年九月六日出生，
    已如上述；其扶養費用自九十三年四月起至九十八年九月成
    年為止，尚有六十六個月，扣除中間利息後，上訴人應負擔
    扶養費五十萬七千三百八十二元（8,718元×58.00000000=
    507,382元）；另兩造所生次子陳家元係七十九年八月十四
    日出生，亦如前述；其扶養費自九十三年四月起至九十九年
    八月成年為止，尚有七十七個月，扣除中間利息後，上訴人
    應負擔五十八萬一千零九十一元 (8,718元×58.00000000=
    581,091元)，是上訴人應一次給付被上訴人兩造所生未成年
    兩子之扶養費共為一百零八萬八千四百七十三元（其計算式
    為：507,382元＋581, 091元=1,088,473元）。上訴人原得
    請求被上訴人給付一百三十五萬零七百五十元，已如上述，
    茲據被上訴人主張以上開上訴人所應分擔之兩子扶養費抵銷
    ，經抵銷後，被上訴人尚應給付上訴人二十六萬二千二百七
    十七元（其計算式為：1,350,750元－1,088,473元=262,277
    元）部分，自屬應予准許；至超過上開部分之請求，即屬不
    應准許。雖上訴人稱在本院言詞辯論期日前之扶養費，伊均
    已給付，伊每週均給付該兩子至少一千元之零用金云云，惟
    上訴人每週所給付之一千元，既係零用金，非屬扶養費，自
    不能免除其給付扶養費之義務，附此說明。
八、至兩造其餘之攻擊或防禦方法及未經援用證據，經本院斟酌
    後，認為均不足以影響本判決之結果，自無逐一詳予論駁之
    必要，併此敘明。
據上論結，本件上訴人變更之訴為一部有理由，一部無理由，依
民事訴訟法第七十九條，判決如主文。
中　　華　　民　　國　　94　　年　　5 　　月　　31　　日
                   民事第六庭   審判長法　官  林鄉誠
                                      法  官  鄭威莉
　　　　　　　　　　　      　　　　　法  官  楊豐卿
正本係照原本作成。
不得上訴。
中　　華　　民　　國　　94　　年　　5 　　月　　31　　日
                                      書記官  殷丹妮